臺灣高等法院臺南分院民事判決　94年度上字第132號
上　訴　人丁○○
訴訟代理人　戊○○
上　訴　人甲○○
兼　上一人
訴訟代理人乙○○
被　上訴人　丙○○
訴訟代理人(1)唐淑民律師
　　　　　(2)蕭道隆律師
上列當事人間請求侵權行為損害賠償事件，上訴人對臺灣嘉義地
方法院於中華民國94年2月17日所為刑事附帶民事訴訟判決（93
年度附民字第42號）提起上訴，經本院刑事庭裁定（94年度附民
上字第44號）移送前來，並為訴之擴張，本院（言詞辯論終結期
日：94年11月29日）判決如下：
    主  　　文
原判決關於駁回上訴人後開第二項之訴部分，及該部分假執行之
聲請，並訴訟費用之裁判均廢棄。
上開廢棄部分，被上訴人應（與林連義連帶）給付上訴人丁○
○新台幣萬元，應（與林連義連帶）給付上訴人甲○○、
乙○○新台幣各伍萬元，及均自民國93年12月23日起至清償日止
，各按週年利率百分之五計算之利息。
其餘上訴及擴張之訴均駁回。
第一、二審（含擴張部分）訴訟費用由被上訴人負擔百分之七，
由上訴人丁○○負擔百分之三十二，餘由上訴人甲○○、
乙○○平均負擔。
    事實及理由
一、【程序事項】：本件上訴人於原審刑事訴訟程序附帶提起民
    事訴訟時，原係請求被上訴人丙○○應與林連義（經原審判
    決其敗訴提起上訴後另由本院94年度上易字第133號事件審
    理）連帶給付新台幣（下同）180萬元，及自「本件起訴狀
    」繕本送達之翌日起至清償日止，按週年利率百分之五計算
    之利息（參見原審93年度附民字第42號卷），而其〔刑事附
    帶民事訴訟起訴狀〕繕本係於民國（下同）93年12月22日交
    由被上訴人丙○○收受（參見原審上開附民卷第1頁）。經
    原審刑事庭判決渠等敗訴後在本院刑事庭審理中，並未為何
    變更。嗣經本院刑事庭裁定移送而來之後，先則請求判決命
    被上訴人應給付上訴人等三人180萬元，及94年6月16日起至
    清償日止，按年息5％計算之利息（參見本院卷第39頁），
    但最後於本院言詞辯論期日則又具狀聲明求為判決：被上訴
    人應給付上訴人等三人180萬元，及92年2月14日起至清償日
    止，按年息百分之五計算之利息（參見本院卷第153頁），
    其中就請求給付之金額係命被上訴人應與訴外人林連義連帶
    給付上訴人各60萬元，為渠等陳明在卷（參見本院卷第150
    頁），而關於遲延利息之請求，已較其在原審刑事訴訟程序
    附帶提起民事訴訟時所請求者（即自93年12月23日起算）提
    早，稽其此部分之聲明，應係屬民事訴訟法第255條第1項第
    3 款所定「擴張」遲延利息請求之情形，依同法第446條第1
    項但書規定，自無不合。
二、【上訴人主張之事實】：上訴人於原審刑事訴訟程序附帶提
    起民事訴訟主張：兩造與林連義（另由本院94年度上易字第
    133號事件審理）為鄰居關係，於92年2月14日上午9時許，
    因嘉義縣新港鄉「新港媽祖」廟會遶境活動途經位於嘉義縣
    新港鄉大潭村65-6號及同村65號住處前空地之既成道路，被
    上訴人丙○○與訴外人林連義因不滿上訴人等三人在數千民
    眾及神轎所組成之廟會遶境隊伍預定經過之前述道路路段旁
    堆置雜物木板，且路面有坑洞，遂準備加以清理，以利遶境
    民眾、神轎順利通行之際，上訴人乙○○及甲○○二人
    因認前開物品係渠等所有並堆置，被上訴人無權清除，雙方
    理論後因而發生爭執，被上訴人與林連義竟基於共同妨害名
    譽之犯意，在林連義坐落嘉義縣新港鄉大潭村65-6號住處前
    之不特定人得以共見共聞之空地，以「幹你娘」、「幹你娘
    雞歪」（台語）等足以貶損他人人格社會評價之穢語，辱罵
    上訴人，復以「臭警察」（台語）之足以貶損他人所任職務
    社會評價之語，辱罵均擔任警察（當時非執行職務中）之上
    訴人乙○○及甲○○二人，致上訴人之名譽因而遭受損
    害。被上訴人因該行為業經刑事判決判處拘役30日（得易科
    罰金）在案。為此，依民法第195條第1項前段規定，求為命
    被上訴人應與林連義連帶賠償上訴人新台幣（下同）各60萬
    元，及自〔刑事附帶民事訴訟起訴狀〕繕本送達之翌日起至
    清償日止，按週年利率百分之五計算之利息之判決等語｛原
    審刑事庭因判決被上訴人無罪，同時援引刑事訴訟法第503
    條第1項前段規定判決駁回上訴人等之請求，上訴人等對該
    刑事附帶民事訴訟判決上訴，仍聲明判命被上訴人應（與林
    連義連帶）賠償渠等各600,000元，但法定遲延利息部分則
    「擴張」請求自92年2月14日起計付｝。
三、【被上訴人抗辯之事實】：被上訴人則以：伊雖為鄉下粗人
    ，但為人樂善好施，尤其敬神虔誠，92年2月14日上午9時許
    ，伊參與「新港媽祖」廟會遶境活動，心中高興萬分，不意
    神轎車陣途經上訴人等人之家門時，因當時路寬僅約2.5公
    尺，且上訴人等人又故意在路中間堆置雜物木板，使遊行隊
    伍無法順利前進，上訴人等人當時蓄意阻擾之行徑，已引起
    進香隊伍之不滿，伊與鄰居林連義主動將障礙物暫時搬離路
    面，以利神轎隊伍之前進，竟引起上訴人等人之強烈反感，
    雙方遂起口角爭執；又上訴人甲○○、乙○○二人仰仗
    自己警察之身分，在事發當時態度異常強勢，口口聲聲：「
    我是警察，我想怎樣就怎樣」，亦不願伊與鄰居林連義將該
    等障礙物搬離路面，造成神轎車陣壅塞無法前進，在場之人
    士無不怒火中燒，局面益發不可收拾。當時雙方情緒激動，
    彼此都有互。又被上訴人沒唸過書，目前無業，係居住鄉
    區之老人，日常生活仰賴親友及政府之接濟，且本案發生之
    原由，實係起因於上訴人等蓄意破壞神轎順利遶境挑釁行為
    ，引起街坊眾人之不滿。又被上訴人目前身體及經濟狀況並
    非良好，且尚有體弱多病之高齡母親需要照料，女兒亦已出
    嫁，請駁回上訴人之請求或酌減損害賠償額等語，資為抗辯
    。
四、【兩造不爭執之事實】：兩造為鄰居關係，92年2月14日上
    午9時許，因嘉義縣新港鄉「新港媽祖」廟會遶境活動途經
    訴外人林連義及上訴人等分別坐落嘉義縣新港鄉大潭村65-6
    號及同村65號住處前空地之既成道路，被上訴人與其鄰人林
    連義因不滿上訴人丁○○、甲○○、乙○○等三人在
    數千民眾及神轎所組成之廟會遶境隊伍預定經過之前述道路
    路段旁堆置雜物木板，且路面有坑洞，遂準備加以清理，以
    利遶境民眾、神轎順利通行之際，上訴人乙○○及甲○
    ○二人因認前開物品係渠等所有並堆置，被上訴人與林連義
    無權清除，雙方理論後因而發生爭執，被上訴人與林連義竟
    在林連義坐落嘉義縣新港鄉大潭村65-6號住處前之不特定人
    得以共見共聞之空地，以「幹你娘」、「幹你娘雞歪」（台
    語）等語，辱罵上訴人丁○○、甲○○及乙○○，復
    以「臭警察」（台語），辱罵均擔任警察（當時非執行職務
    中）之上訴人甲○○及乙○○二人，致損害上訴人丁
    ○○、甲○○及乙○○之名譽，被上訴人與訴外人林連
    義所涉妨害名譽罪嫌，業經刑事法院以渠等共同公然侮辱人
    ，各處拘役30日（得易科罰金）確定｛參見本院卷第4-6頁
    所附本院94年度上易字第191號刑事判決；本院上開妨害名
    譽刑案全卷；本院卷第112、134、150頁｝。
五、【兩造爭執之事實】：上訴人主張被上訴人應與訴外人林連
    義連帶賠償渠等精神慰撫金等情，雖為被上訴人所否認，並
    以前揭各情詞置辯，但查：
（一）按因故意或過失，不法侵害他人之權利者，負損害賠償責
      任；數人共同不法侵害他人之權利者，連帶負損害賠償責
      任；又不法侵害他人之身體、健康、名譽、自由、信用、
      隱私、貞操，或不法侵害其他人格法益而情節重大者，被
      害人雖非財產上之損害，亦得請求賠償相當之金額。民法
      第184條第1項前段、第185條第1項前段及第195條第1項前
      段分別定有明文。又所謂「名譽」乃指人格之社會評價，
      而所謂侵害名譽，係指貶損他人人格在社會之評價而言。
      查本件被上訴人與訴外人林連義於前揭時地公然以「幹你
      娘」、「幹你娘雞歪」、「臭警察」之穢語辱罵上訴人等
      ，難謂無使上訴人等名譽受損之情事，則上訴人主張因被
      上訴人與訴外人林連義前揭公然辱罵之行為，使渠等名譽
      受損，而依侵權行為之法律關係，請求被上訴人應與訴外
      人林連義連帶賠償精神慰撫金，自非無據。然按名譽被侵
      害者，關於非財產上之損害，加害人雖應負賠償責任，但
      以「相當」之金額為限。所謂「相當」，自應以實際加害
      情形與其名譽影響是否重大，及被害者之身分地位與加害
      人經濟狀況等關係定之。經查：被上訴人係30年7月27 日
      生（參見本院卷第137頁戶口名簿影本），已年滿64歲，
      為國小畢業之教育程度，以務農維生，月入不到二千元，
      尚須扶養已年滿93歲之老母親，為其陳明在卷，並有其提
      出之戶口名簿影本可佐（參見原審卷第134-135、137-138
      頁）；而上訴人丁○○係16年1月19日生，為其戶籍謄
      本所載明（參見本院卷第114頁），未受教育，已年近80
      歲，無工作收入；上訴人甲○○、乙○○均係警專畢
      業，目前均擔任警員職務，每月收入平均約為五萬餘元；
      亦經渠等陳明在卷（參見本院卷第112頁），足認被上訴
      人之社會地位雖與上訴人丁○○相當，但顯較上訴人
      甲○○、乙○○為低，並無如上訴人甲○○與乙○
      ○具有顯著之社會聲望。又被上訴人名下有八筆土地、一
      棟房屋及一輛汽車，92年度尚有薪資及利息所得（參見本
      院卷第84-86、120、123頁）；而上訴人丁○○名下無
      財產資料，92年度有利息所得6,720元（參見本院卷第69
      、117、122頁），上訴人甲○○名下有土地二十三筆，
      房屋一棟，92年度有薪資、利息及股利所得（參見本院卷
      第71-77、117-119、122、125-127頁），上訴人乙○○
      名下有土地二十五筆、房屋一棟、汽車一輛，92年度有薪
      資及利息，並有投資股票（參見本院卷第78-83、119-120
      、122、124、128-129頁），有本院以稅務電子閘門調取
      之兩造財產所得調件明細表與財政部臺灣省南區國稅局民
      雄稽徵所94年9月22日南區國稅民雄四字第及0940010693
      號函所附綜合所得稅籍資料可稽，比較兩造之上開財產及
      所得資料，可認被上訴人之財產雖較上訴人丁○○為多
      ，但較上訴人甲○○、乙○○之財產及所得為少。再
      者，本件係因「新港媽祖」遶境隊伍預定經過上訴人住家
      前既成道路時，被上訴人與訴外人林連義因見前述道路路
      段旁堆置雜物木板，且路面有坑洞，準備加以清理，以利
      遶境民眾、神轎順利通行之際，上訴人甲○○、乙○
      ○出面阻止，遂發生爭執而產生，此為前開刑事確定判決
      所載明，被上訴人先發動機純在使「新港媽祖」廟會之遶
      境民眾與神轎得以順利通行，應係源於對宗教之虔敬與熱
      情所驅使致與上訴人發生爭執，審酌其僅為國小畢業之教
      育程度，知識水準不高，且又居住在純樸鄉間，實難期待
      其能如一般受過相當教育程度者為理性之爭論，何況，兩
      造發生爭執時，既在「新港媽祖」廟會神轎遶境之際，現
      場必然鑼鼓喧天，上訴人於〔刑事附帶民事訴訟起訴狀〕
      亦自陳當時鼓樂及聲音吵雜，則縱參與該廟會遶境之信眾
      有數千人，但能與聞被上訴人與訴外人林連義辱上訴人
      者，應該僅在兩造發生爭執處所之週邊，因此，被上訴人
      與林連義以前開穢語辱上訴人，損及上訴人之名譽應屬
      有限。因此，經斟酌被上訴人已年滿64歲，而上訴人丁
      ○○已年近80歲，及兩造前開教育程度、社會地位、經濟
      能力與係起因於廟會遶境活動所生之爭執，被上訴人前開
      辱之內容，並損及上訴人之名譽有限各情，本院認為上
      訴人所得請求被上訴人賠償之精神慰撫金額，上訴人丁
      ○○部分以3萬元為適當，上訴人甲○○、乙○○二
      人部分，則各以5萬元為適當；逾此部分之請求，尚難認
      為正當。
（二）又給付有確定期限者，債務人自期限屆滿時起，負遲延責
      任。給付無確定期限者，債務人於債權人得請求給付，經
      其催告而未為給付，自受催告時起，負遲延責任；其經債
      權人起訴而送達訴狀，或依督促程序送達支付命令，或為
      其他相類之行為者，與催告有同一之效力。【民法】第22
      9條第1、2項分別定明文。又遲延之債務，以支付金錢為
      標的者，債權人得請求依法定利率計算之遲延利息。但約
      定利率較高者，仍從其約定利率；而應付利息之債務，其
      利率未經約定，亦無法律可據者，週年利率為百分之五；
      亦為同法第233條第1項及第203條所明定。查本件上訴人
      等得請求被上訴人（應與訴外人林連義連帶）賠償之前開
      金額，並未據上訴人等主張定有給付之期限，則上訴人等
      於刑事訴訟程序附帶提起民事訴訟時請求自〔刑事附帶民
      事訴訟起訴狀〕繕本送達之翌日起，按週年利率百分之5
      計算之利息，並未逾上開規定之範圍，自無不合；查上訴
      人等〔刑事附帶民事訴訟起訴狀〕繕本係於93年12月22日
      交付被上訴人丙○○收受（參見原審附民字卷第1頁），
      則上訴人等自93年12月23日起，始得請求上訴人按週年利
      率百分之5計付遲延利息，上訴人等請求自92年2月14日（
      即事發日）起計付遲延利息，洵非有據，仍應自93年12月
      23日起始得請求被上訴人丙○○按法定利率計算之遲延利
      息。則上訴人等擴張請求被上訴人丙○○計付93年12月23
      日以前之遲延利息，自屬無據，而難准許。
六、綜上所述，上訴人主張被上訴人與訴外人林連義於前開時地
    以上開穢語公然辱，造成渠等名譽之損害等情，為可採信
    。則上訴人依侵權行為之法律關係請求被上訴人應與訴外人
    林連義連帶賠償精神慰撫金，即屬有據。經斟酌被上訴人已
    年滿64歲，而上訴人丁○○已年近80歲，及兩造前開教育
    程度、社會地位、經濟能力與係起因於廟會遶境活動所生之
    爭執，被上訴人前開辱之內容，並損及上訴人之名譽有限
    各情，認上訴人所得請求被上訴人賠償之精神慰撫金額，上
    訴人丁○○部分以3萬元為適當，上訴人甲○○、乙
    ○○二人部分，則各以5萬元為適當。從而，上訴人丁○
    ○請求被上訴人應與訴外人林連義連帶賠償3萬元，上訴人
    甲○○、乙○○請求被上訴人應與訴外人林連義連帶賠
    償各5萬元，及均自93年12月23日起，按週年利率百分之5計
    算之遲延利息，洵屬正當，應予准許。又准許渠等請求之金
    額，既未逾50萬元，本應依民事訴訟法第389條第1項第5款
    規定，以職權宣告假執行，但因被上訴人就此部分已不得提
    起第三審上訴，故經本院宣示後即告確定，自無再宣告假執
    行之餘地。上訴人等逾上開應准許金額以外之請求，尚難認
    為正當，應予駁回。原審刑事附帶民事訴訟僅因刑事判決被
    上訴人無罪即從形式上為上訴人等敗訴之判決，自有未洽。
    上訴意旨指摘原審刑事附帶民事訴訟判決為不當，而聲明廢
    棄，就上開應准許之部分，應認為有理由，自應將原審刑事
    附帶民事訴訟關於此部分之不當判決廢棄，改判命被上訴人
    應為如主文第二項之給付。至上開不應准許部分，原審刑事
    附帶民事訴訟判決駁回上訴人等之請求與已失所附麗之假執
    行聲請之理由雖有不同，然結果仍無不合。上訴意旨就此部
    分指摘原審刑事附帶民事訴訟之判決為不當，而聲明廢棄，
    為無理由，應予駁回。
七、又【民事訴訟法】第466條第1項所定得上訴第三審之利益額
    數，業經〈司法院〉於91年1月29日以（91）院台廳民一字
    第03075號函提高為150萬元，並定於91年2月8日起實施。查
    本件命被上訴人給付之金額合計為130,000元，並未逾150萬
    元，則本判決所命被上訴人給付部分，經本院宣示後即告確
    定（民事訴訟法第463條準用第398條第2項前段參照），被
    上訴人即不得提起第三審上訴。則就此部分，自無宣告假執
    行之問題。又上訴人等敗訴部分合計已逾150萬元，如三人
    合併提起第三審上訴，自無不合。又按共同訴訟人，按其人
    數「平均」分擔訴訟費用，為【民事訴訟法】第85條第1項
    前段所明定，而同法條第2項就共同訴訟人因連帶或不可分
    之債敗訴者，應「連帶」負擔訴訟費用之情形，實務上於判
    決主文既要求應明確記載各共同訴訟人負擔訴訟費用之關係
    （即連帶負擔），則於共同訴訟人應「平均」分擔訴訟費用
    之情形，若未於判決主文明確記載，猶須查閱【民事訴訟法
    】第85條第1項前段之規定內容，始能知悉各共同訴訟人應
    如何負擔訴訟費用，自無從使當事人單憑主文之宣示即知負
    擔訴訟費用之情形，自非明確之記載方式，亦與法條所定應
    「平均」分擔訴訟費用之要求不合，是以〈司法院〉9.2.
    廳民四字第14065號函載：命共同訴訟人平均負擔訴訟費
    用時，主文未載「共同」或「平均」字樣，均不生混淆之情
    形等語，就共同訴訟人應「平均」分擔訴訟費用之情形，顯
    與【民事訴訟法】第85條第1項前段所規定之意旨不合，是
    以共同訴訟人應依【民事訴訟法】第85條第1項前段負擔訴
    訟費用之情形，主文仍應宣示「平均」分擔，始符該條項規
    定之意旨，並與同法條第2項規定之情形明確區分，因此，
    為使一般當事人無庸查閱法條規定內容即知分擔訴訟費用之
    情形，爰不採〈司法院〉前開函旨見解，而宣示本件訴訟費
    用關於命上訴人甲○○、乙○○負擔部分，諭知由渠等
    「平均」負擔。
八、又被上訴人於本院準備程序及言詞辯論時既已表示對刑事判
    決所認定之事實無意見，則其於最初提出之答辯狀就刑事判
    決所為之指摘（參見本院卷第21-23頁），自無再予審論之
    必要。至兩造其餘攻擊或防禦方法及舉證，均不影響本院所
    為前開論斷，自無再為一一調查審論之必要；均附此敘明。
九、據上論結，本件上訴為一部有理由，一部無理由，擴張之訴
    為無理由，依民事訴訟法第四百五十條、第四百四十九條第
    二項、第一項、第七十九條、第八十五條第一項，判決如主
    文。
中　　華　　民　　國　　94　　年　　12　　月　　13　　日
                  民  事  第　五　庭
　                  　　  審判長法官　吳　上　康
  　                            法官　李　文　賢
  　                            法官　蘇　清　恭
上列正本係照原本作成。
上訴人三人如合併對本判決上訴時，始得於判決送達後二十日內
向本院提出上訴狀（須附繕本一份）；未表明上訴理由者，應於
上訴後二十日內向本院提出理由書（須附繕本一份）。
被上訴人不得上訴。
中　　華　　民　　國　　94　　年　　12　　月　　13　　日
                          法院書記官  魏  芝  雯
【附記】：
民事訴訟法第四百六十六條之一：
I對於第二審判決上訴，上訴人應委任律師為訴訟代理人。但上
  訴人或其法定代理人具有律師資格者，不在此限。
II上訴人之配偶、三親等內之血親、二親等內之姻親，或上訴人
  為法人、中央或地方機關時，其所屬專任人員具有律師資格並
  經法院認為適當者，亦得為第三審訴訟代理人。
